臺北高等行政法院判決　　　　　　　　　　　　　　　九十年度訴字第四四八八號
　　　　　　　　　　　　　　　.
　　原　　　告　雪弘實業股份有限公司
　　代　表　人　甲○○董事長.
　　訴訟代理人　黃麗蓉律師（兼送達代收人）
　　複 代理 人　林育鴻律師
　　被　　　告　經濟部智慧財產局
　　代　表　人　陳明邦（局長）
　　訴訟代理人　乙○○
　　參　加　人　佳美嬰兒用品股份有限公司
　　代　表　人　丙○○董事長.
　　訴訟代理人　丁○○律師（兼送達代收人）
　　　　　　　　楊憲祖律師
　　　　　　　　林金榮律師
右當事人間因商標異議事件，原告不服經濟部中華民國九十年四月二十六日經（九○
）訴字第○九○○六三○七八七○號訴願決定，提起行政訴訟；並經本院裁定命參加
人參加訴訟。本院判決如左：
　　主  文
原告之訴駁回。
訴訟費用由原告負擔。
　　事  實
一、事實概要：
    參加人於民國八十七年十月九日以「佳美公司標章圖」商標（下稱系爭商標），
    指定使用於當時商標法施行細則第四十九條所定商品及服務分類表第二十類之枕
    頭、睡袋、抱枕、靠枕、充氣枕頭、靠墊、睡墊、涼墊、椅墊、充氣墊、嬰兒床
    、涼床、搖床、床墊、搖籃、摺合床、電動床、嬰兒椅、嬰兒電動搖籃、奶粉盒
    、奶粉分裝瓶；塑膠製之瓶蓋、瓶塞、筒、箱、盒、桶、瓶、置物籃、押擠式軟
    管、罐、盥洗用具袋、吸管等商品，向被告前身即中央標準局（八十八年一月二
    十六日改制為經濟部智慧財產局）申請註冊，經審查准列為註冊第八七四○○○
    號商標，嗣原告以該商標有違註冊時商標法第三十六條、第三十七條第七、十二
    及十四款之規定，對之提起異議，經其審查為異議不成立，原告不服，提起訴願
    ，經遭決定駁回，遂向本院提起行政訴訟。
二、兩造聲明：
　(一)原告聲明：
    1.訴願決定及原處分均撤銷。
　　2.命被告應對系爭審定第八七四○○○號「佳美公司標章圖」商標作成撤銷之處
　　　分。
　　3.訴訟費用由被告負擔。
　(二)被告聲明：
    1.駁回原告之訴。
    2.訴訟費用由原告負擔。
  (三)參加人聲明：
    1.駁回原告之訴。
    2.訴訟費用由原告負擔。
三、兩造之爭點：參加人之審定系爭商標，是否有致公眾混淆誤認之虞、相同或近似
    於他人同一商品或類似商品之註冊商標或相同或近似於他人先使用於同一商品或
    類似商品之商標，而申請人因與該他人間具有契約、地緣、業務往來或其他關係
    ，知悉他人商標存在，而構成商標法第三十六條、第三十七條第七、十四款規定
    之違反？（原告於言詞辯論時陳明不再主張商標法第三十七條第十二款部分，故
    此部分不再贅論）。
　(一)原告主張之理由：
　  1.二人以上於同一商品或類似商品以相同或近似之商標各別申請註冊時，應准最
      先申請者註冊及商標圖樣相同或近似於他人先使用於同一商品或類似商品之商
      標，而申請人因與該他人間具有契約、地緣、業務往來或其他關係，知悉他人
      商標存在者，不得申請註冊，為本件商標註冊時商標法第三十六條、三十七條
      第十四款所明定。而關於商標圖樣之近似及類似商品之判斷，商標法施行細則
      第十五條第一、二項稱：「商標圖樣之近似，以具有普通知識經驗之一般商品
      購買人，於購買時施以普通所用之注意，有無混同誤認之虞判斷之。」「類似
      商品，應依一般社會通念，市場交易情形，並參酌該商品之產製、原料、用途
      、功能或銷售場所等各種相關因素判斷之。」合先敘明。
　  2.次查，關於近似商標之判斷標準，行政院於七十四年十月二日台七十四經字第
      一八○六八號函核定修正之「商標近似審查基準」第一條明載：「商標在外觀
      、觀念或讀音方面有一近似者，即為近似之商標。」本案系爭商標圖樣主要部
      分之一圖形與原告所有註冊第八四○八六六號「藍色企鵝及圖PUKU.PUKU」 商
      標圖樣之主要部分之一圖形兩相比較，無論自事實上觀察及被告之審定，該兩
      商標圖樣均有企鵝圖，而其臉部表情及體態均相彷彿，兩商標圖樣異時異地隔
      離觀察，外觀設計、排列組合均構成近似商標之事實，有被告八十九年四月五
      日中台異字第Ｇ00000000號審定書可證，綜此系爭商標與註冊第八四
      ○八六六號商標構成近似，已屬無疑。
　　3.行政院於八十七年四月八日台商九八○字第二○四九九七號公告「類似商品及
      類似服務審查基準」，對於類似商品，規定詳細判斷標準，可知，系爭審定商
      標係指定使用於枕頭等商品，而據以異議商標所先註冊使用於「肚兜、三角褲
      、童裝、套裝、嬰兒服、連衣裙、外衣褲、休閒服裝、外套、外袍、夾克、披
      風、披肩、斗蓬、運動服、尿褲、尿墊、圍兜」商品，而一般商品買受人，均
      知系爭審定商標部分指定使用之商品，與原告前述註冊商標使用之商品，有如
      下類似之處，系爭審定商標指定使用之商品，與原告據以異議商標指定使用之
      商品，因均屬嬰幼兒常用物品，為一般準媽媽選購寶寶生活必需品所不可缺，
      亦即準媽媽們常需一併購買這些商品使用，始能達到購買人準媽媽們育嬰之需
      要。綜此，二者商品亦當然有用途及功能上互補作用（符合類似商品及類似服
      務審審基準第二條第(一)項第二款）。再則，系爭審定商標大多數指定使用之商
      品，與原告據以異議商標指定使用之商品，一般人均可辨識屬嬰幼兒物品，且
      一般在百貨、賣場上，多放置在嬰幼兒專櫃。一般購買人在百貨、賣場上欲購
      買系爭審定商標使用之枕頭、睡袋、抱枕、靠枕、充氣枕頭、靠墊、睡墊、涼
      墊、椅墊、嬰兒床、嬰兒椅、奶粉盒、奶粉分裝瓶等嬰幼兒商品時，現場及附
      近亦多同時有原告所有嬰幼兒服飾、圍兜等商品之置放。且商家廣告銷售時，
      亦多同時刊登兩部分之廣告。因此，購買者可同時接觸並接受到系爭審定商標
      使用之商品及原告所有註冊之商品，此等事實有雜誌上刊登賣場情形及廣告資
      料可明，此已可證二者商品之行銷管道、販賣場所均相同，購買人有同時接觸
      二者商品之機會（符合類似商品及類似服務審查基準第二條第(二)項）。
　　4.又，衡諸經驗常識，系爭商標指定使用之商品，於嬰幼兒使用時，多以「棉」
      為其商品原料及成分，而原告所有據以異議商標指定使用之商品，因多為嬰幼
      兒貼身衣物，原告基於一貫之品質，均以「純棉」方式製造。因此，二者商標
      物品所使用之原料、成份明顯相同，且此「棉」之原料成分，更為購買之媽媽
      們作為嬰幼兒使用之重要考量因素（符合類似商品類似服務審查基準第二條第
      (三)項）。二者商品中既有屬嬰幼兒常用物品，且為準媽媽們準備新生兒用品時
      所不可缺少之商品，因此購買者當然均以媽媽族群為主，二者商標之買受人自
      屬相同，此事實自原告銷售，百貨公司、商店進貨大多一齊買受即可證（符合
      類似商品及類似服務審查基準第二條第(五)項）。
 　 5.基上所陳，據以異議商標圖樣，其商標申請日期為八十七年五月五日；系爭商
      標，其商標申請日期為八十七年十月九日之事實，可知本案原告所有據以異議
      商標，確屬合法無疑，並有權拘束參加人以相同或近似商標申請註冊。況本案
      參加人實際所從事業務，均為嬰幼兒商品之銷售，與原告同屬相同或類似商品
      之業務，認識本案原告所有據以異議商標之後，意圖據為己有，乃將據以異議
      商標圖樣稍加修改，取其近似於原告據以異議商標之企鵝圖形後，再向被告提
      出申請商標註冊。然兩商標圖樣之主要部分之一圖形，均有相似之企鵝圖形，
      復均專用於性質相關聯之嬰幼兒商品，故極易導致消費者對其所產製主體發生
      混淆誤認，而發生誤購之情事。因此，本案系爭商標之申請註冊，已有違商標
      法第三十六條及第三十七條第十四款之規定，應不予核准註冊，已甚明確。
    6.商標圖樣相同或近似於他人著名之商標或標章，有致公眾混淆誤認之虞者，相
      同或近似於他人同一商品或類似商品之註冊商標者，不得申請註冊，為現行商
      標法第三十七條第七款、第十二款所明定。而所謂「著名之商標或標章」，係
      指商標或標章有客觀證據足以認定該商標或標章已廣為相關事業或消費者所普
      遍認知者而言，復為商標法施行細則第三十一條第一項所明定。然所稱客觀之
      義，按坊間辭典解釋應為「觀察事物不存成見，完全根據實情來判斷」為之。
      換言之，被告於審查本案有無違反前揭法條規定之際，本身即應先摒棄先入為
      主觀念，始符合客觀之精神。另所謂「有致公眾混淆誤認之虞者」，係指以不
      公平競爭之目的，非出於自創而抄襲他人已使用之商標或標章申請註冊，進而
      有使一般消費者對其所表彰之商品來源或產製主體發生混淆誤認之虞者而言。
      又所襲用者不以著名商標或標章而使用於同一或類似商品為限。觀其規範意旨
      在杜絕剽竊襲用他人商標之信譽，以遂不勞而獲、搭便車之投機行為，俾保障
      消費者權益及交易安全。故其適用，只需客觀上兩造商標，有使一般消費者發
      生混淆誤認之虞者為已足；且兩造商標並不須指定使用於同類商品或性質相近
      似之商品為限。此迭經最高行政法院六十四年度判字第二一五號、六十七年度
      判字第二一七、二三二號及七十四年度判字第二三號等判決明示在案。
　  7.查本案原告所有據以異議商標圖樣，乃原告花費鉅資，委由專人所精心設計、
      自行創作之一系列藍色企鵝圖式之商標圖樣。自創作藍色企鵝以來，所繪製之
      企鵝圖樣早已陸續超過上千造型；且原告不斷將所創作之企鵝圖樣，一一加諸
      新生命，開發新產品並行銷於國內外市場。由此可知，原告確是一位實際用心
      將據以異議商標藍色企鵝發揮淋漓盡致之原創者。再者，原告自取得據以異議
      商標專用權後，因產品包裝均為透明塑膠封袋或盒子，且整體造型以藍色為主
      （按嬰兒被服以藍、黃、粉紅三色為基本色，表現小寶貝純潔無瑕之天性）。
      故原告所有據以異議「藍色企鵝PUKU.PUKU 及圖」商標圖樣自上市以來，即深
      受一般消費者所喜愛，使原告遍及全省北、中、南各地之代理經銷商出現供不
      應求之景象。再者，原告堅持所有商品之品質絕對百分百純棉，且剪裁符合嬰
      兒人體工學等，故基於原告一貫品質要求，加以數年來原告所有註冊品牌系列
      早已在同業及消費者群間造成盪漾，再透過雜誌等廣告宣傳，原告所有「藍色
      企鵝PUKU.PUKU及圖」商標確已為一般消費者及同業所熟知，毋庸置疑。經查
      ，原告據以異議商標，既已為消費者及同業所熟知，且如前述，系爭商標又與
      原告所有前揭註冊商標相似，並使用於相同或類似商品，致公眾有混淆誤認之
      虞，因此依法自亦有商標法第三十七條第七款、第十二款之適用。
　(二)被告主張之理由：
  　1.二人以上於同一商品或類似商品以相同或近似之商標，各別申請註冊時，應准
      最先申請者註冊，為本件商標異議審定時商標法第三十六條所明定。而判斷兩
      商標近似與否，應本客觀事實，依普通知識之一般商品購買者施以普通之注意
      ，異時異地隔離觀察，有無引致混同誤認之虞以為斷。商標在外觀、觀念或讀
      音上有一近似者，即為近似之商標。而所謂類似商品，應依一般社會通念，市
      場交易情形，並參酌該商品之產製、原料、用途、功能或銷售場所等各種相關
      因素判斷之。本件系爭商標圖樣上之企鵝圖，與原告據以異議商標圖樣上之企
      鵝圖相較，二者企鵝之臉部表情及體態相彷彿，在整體構圖意匠上，易予人同
      一商品系列之聯想，於異時異地整體隔離觀察，在外觀上難謂無使人產生混同
      誤認之虞，固應屬構成近似之商標。惟查系爭商標係指定使用於枕頭、睡袋、
      抱枕、靠枕、充氣枕頭、靠墊、睡墊、涼墊、椅墊、充氣墊、嬰兒床、涼床、
      搖床、搖籃、床墊、摺合床、電動床、嬰兒椅、嬰兒電動搖籃、奶粉盒、奶粉
      分裝瓶；塑膠製之瓶蓋、瓶塞、筒、箱、盒、桶、瓶、置物籃、押擠式軟管、
      罐、盥洗用具袋、吸管商品，核其性質分屬枕頭、睡袋、床、椅等寢具家具，
      塑膠製容器及吸管等，而原告據以異議商標係指定使用於肚兜、三角褲、童裝
      、套裝、嬰兒服、連衣裙、外衣褲、休閒服裝、外套、外袍、夾克、披風、披
      肩、斗蓬、運動服、尿褲、尿墊、圍兜商品，其性質為衣服、非紙製尿褲、圍
      兜，二者之商品功能、用途有別，產製者亦屬有別，依一般社會通念，應非屬
      同一或類似商品，自無前揭法條規定之適用。
    2.次按商標圖樣相同或近似於他人同一商品或類似商品之註冊商標者，不得申請
      註冊，為本件商標異議審定時商標法第三十七條第十二款所明定。惟其適用係
      指申請商標註冊當時已有他人註冊商標之存在者而言（最高行政法院五十一年
      判字第三六八號判決要旨參照）。查系爭商標係於八十七年十月九日申請註冊
      ，而據以異議商標遲於八十八年二月十六日始經註冊，自難謂本件商標之申請
      註冊有違前揭法條之規定，原告據之主張應無理由。
    3.再按商標圖樣相同或近似於他人著名之商標或標章，有致公眾混淆誤認之虞者
      ，不得申請註冊，為本件商標異議審定時商標法第三十七條第七款所明定。所
      稱「著名之商標或標章」，係指有客觀證據足以認定該商標或標章已廣為相關
      事業或消費者所普遍認知者而言，復為商標法施行細則第三十一條第一項所明
      定。所謂「有致公眾混淆誤認之虞者」，係指商標或標章有使一般消費者對其
      所表彰之商品來源或產製主體發生混淆誤信之虞而言。查系爭商標圖樣上之企
　　　鵝圖，與原告據以異議商標圖樣上之企鵝圖構成近似，已如前述。惟觀諸原告
      檢送之證據資料影本，商標註冊一覽表中，除據以異議商標外，其他均非據以
      異議商標之註冊資料，委由設計公司設計之一系列企鵝圖稿及支付之設計費與
      實際使用商標商品照片、標籤及包裝袋，固可明瞭原告委由設計公司設計商標
      及實際使用之情形，然育兒生活、嬰兒母親等雜誌廣告之刊登及行銷發票、進
      、出貨單日期均晚於系爭商標之申請註冊日（八十七年十月九日）之後，被告
      中台異字第八八七四二○號商標異議審定書僅就商標近似與否認定，尚難據該
      等證據資料認定據以異議商標於系爭商標申請註冊日前，已因廣泛使用而廣為
      國內相關公眾所普遍認知而達著名標章之程度。是本件商標之申請註冊，應無
      前揭法條規定之適用。
    4.末按商標圖樣相同或近似於他人先使用於同一或類似商品之商標，而申請人因
      與該他人間具有契約、地緣、業務往來或其他關係，知悉他人商標存在者，不
      得申請註冊，為本件商標異議審定時商標法第三十七條第十四款所明定。惟其
      適用應以兩造標章使用於同一或類似商品或服務為要件之一。系爭商標係指定
      使用於枕頭、睡袋、抱枕、靠枕、充氣枕頭、靠墊、睡墊、涼墊、椅墊等商品
      ，與原告據以異議商標所使用之嬰兒服等商品，二者依一般社會通念，難謂屬
      同一或類似除已如前述外，參諸參加人於系爭商標申請註冊日前，八十五年十
      一、十二月間即以「波克小企鵝遊園圖」、「波克企鵝家族」等美術著作申請
      著作權登記等證據資料，亦難認定參加人確因某事實關係知悉據以異議商標之
      存在而以本件商標申請註冊，自亦無前揭法條規定之適用。
  (三)參加人主張之理由：
    1.商標圖樣相同或近似於他人著名之商標或標章，有致公眾混淆誤認之虞者，不
      得申請註冊，固為商標法第三十七條第七款所明定。惟其適用，須有他人相同
      或近似之著名商標或標章存在為要件，而依同法施行細則第三十一條第一項規
      定，所稱「著名之商標或標章」，係指有客觀證據足以認定該商標或標章已廣
      為相關事業或消費者所普遍認知者而言。本案原告主張其據以異議之企鵝圖案
      為著名商標，但卻絲毫未提出其企鵝圖案商標於參加人系爭商標八十七年十月
      九日申請註冊前已為著名商標之證據，原告所提出之資料，不是未記載日期，
      就是記載之日期晚於系爭商標申請之日，顯見原告使用其商標比參加人申請系
      爭商標還要晚，更遑論臻於著名。
    2.二人以上於同一商品或類似商品以相同或近似之商標，各別申請註冊時，應准
      最先申請者註冊，固為商標法第三十六條前段所規定，惟其適用，應以二造商
      品為同一商品或類似商品，為前提要件。而依同法施行細則第十五條第二項規
      定，類似商品應依一般社會通念，市場交易情形，並參酌該商品之原材料、用
      途、功能、產製者、行銷管道及場所或買受人等各種相關因素判斷之。又依被
      告訂定之「類似商品及類似服務審查基準」，所謂類似商品，係指商品在用途
      、功能、行銷管道與場所、買受人、原材料、產製者或其他因素上具有共同或
      關聯之處，依一般社會通念及市場交易情形，易使一般商品購買人誤認其為來
      自相同或雖不相同但有關聯之來源者而言。而類似商品之認定，應綜合下列各
      項因素而非僅就單一因素判斷之，商品之用途、功能、商品之行銷管道、販賣
      場所；商品之原料、成分；商品與零組件之關係；商品之買受人；商品之產製
      者；其他足以認係為類似商品之相關因素者。參加人系爭商標指定使用之商品
      與原告據以異議之商標指定使用之商品，二者非屬同一商品，係屬當然。而依
      一般社會觀念而言，亦非類似商品，此參照被告編訂之「商品及服務近似檢索
      參考資料」亦甚為明瞭。且在實際交易市場上，二者商品通常亦非在同一銷售
      點陳列銷售，用途、功能亦屬不同，更無零組件之關係，產製者通常也不同，
      因此綜合各項因素判斷，二者商品應非類似商品。本案應無商標法第三十六條
      之適用。原告主張，二造商品均屬嬰幼兒物品，一般在百貨公司、賣場上多放
      置在嬰幼兒專櫃，因此消費者可同時接觸二造商標商品云云。惟查，參加人系
      爭商標商品除「嬰兒床、嬰兒椅、嬰兒電動搖籃、奶粉盒奶粉分裝瓶」等以外
      ，還有「枕頭、睡袋、抱枕、靠枕、充氣枕頭、靠墊、睡袋、涼墊、椅墊、充
      氣墊、涼床、搖床、搖籃、床墊、摺合床、電動床；塑膠製之瓶籃、瓶塞、筒
      、箱、盒、桶、瓶、置物籃、押擠式軟管、纜、盥洗用具袋、吸管」等，而原
      告據以異議商標的商品除嬰兒服、童裝以外，也還有「連衣裙、外衣褲、休閒
      服裝、外套、外袍、夾克、披風、披肩、斗蓬、運動服」等，二造商標商品顯
      非侷限於嬰幼兒商品，此觀系爭商標指定商品與原告據以異議商標指定商品甚
      明；二造商標指定使用的商品，其通路應非侷限於百貨公司、賣場；尤不能以
      百貨公司、賣場做為判斷行銷管道是否相同的依據，蓋百貨公司、賣場各類商
      品都有，豈能強謂在百貨公司、賣場販賣的各類商品均是類似商品？
    3.商標圖樣相同或近似於他人同一商品或類似商品之註冊商標者，不得申請註冊
      ，固為商標法第三十七條第十二款所明定，惟其適用則必須商標提出註冊申請
      時，已有他人以相同或近似之商標註冊於同一或類似商品為要件。本案系爭商
      標與原告據以異議商標二者之指定使用商品非屬同一商品或類似商品，已如前
      述，抑且系爭商標申請註冊時，據以異議商標尚未取得註冊，因此，本案尚無
      商標法第三十七條第十二款之適用。
    4.商標圖樣相同或近似於他人先使用於同一商品或類似商品之商標，而申請人因
      與該他人間具有契約、地緣、業務往來或其他關係，知悉他人商標存在者，不
      得申請註冊，固為商標法第三十七條第十四款所規定，但適用本條款，除必須
      二造商標相同或構成近似，二造商標商品係屬同一或類似商品以外，尚以二造
      間具有契約、地緣、業務往來或其他類此之特定關係，為其要件。本案系爭商
      標與原告據以異議商標，二者商品非屬同一商品或類似商品，已如前述，而原
      告與參加人間並無契約、地緣、業務等特定關係或其他類此之關係，因此，本
      案應無商標法第三十七條第十四款之適用。
    5.在與本案案情雷同之另案，本院已以九十年訴字第三八八四號、九十年訴字第
      二○六九號判決駁回原告之訴。該二案與本案唯一不同之處，即為商品類別不
      同，其餘事實、理由、證據則完全相同，包括雙方商標圖樣亦完全相同，且原
      告據以主張的商標同為註冊第八四○八六六號商標。
    6.原告陳述本案原告所有據以異議商標圖樣，乃原告花費鉅資，委由專人所精心
      設計、自行創作之一系列藍色企鵝圖式之商標圖樣，另指參加人在認識本案原
      告所有據以異議商標之後，意圖據為已有，乃將據以異議商標圖樣稍加修改，
      取其近似於原告據以異議商標之企鵝圖形後，再向被告提出申請商標註冊。查
      參加人曾分別於八十五年十一月九日及十二月十二日向內政部申請「波克小企
      鵝遊園圖」、「波克企鵝家族」等美術著作之著作權登記，並分別於八十五年
      十一月三十日及十二月十九日核准登記於內政部著作權登記簿中，此有著作權
      登記申請書影本及內政部著作權登記簿謄本可稽。本案系爭商標圖樣中之企鵝
      圖形乃出自於參加人上開二件著作。參加人前開二件美術著作權登記之申請日
      期為八十五年十一月九日及十二月十二日，較之於原告於異議申請書中陳述其
      委由陳秋媚設計圖稿後，即馬上於八十七年五月五日向被告申請商標註冊之日
      期為早，亦較原告於異議階段之補充證據理由書中所提出之八十七年三至五月
      所設計之企鵝圖稿的時間為早。
　　理  由
一、參加人於八十七年十月九日以「佳美公司標章圖」商標，指定使用於當時商標法
    施行細則第四十九條所定商品及服務分類表第二十類之枕頭、睡袋、抱枕、靠枕
    、充氣枕頭、靠墊、睡墊、涼墊、椅墊、充氣墊、嬰兒床、涼床、搖床、床墊、
    搖籃、摺合床、電動床、嬰兒椅、嬰兒電動搖籃、奶粉盒、奶粉分裝瓶；塑膠製
    之瓶蓋、瓶塞、筒、箱、盒、桶、瓶、置物籃、押擠式軟管、罐、盥洗用具袋、
    吸管等商品，向被告前身即中央標準局申請註冊，經審查准列為註冊第八七四○
    ○○號商標，嗣原告以該商標有違註冊時商標法第三十七條第七、十二及十四款
    之規定，對之提起異議，經其審查為異議不成立，原告不服，提起訴願，經遭決
    定駁回之事實，有異議申請書、被告八十九年七月一日（八九）智商○八三○字
    第八九○○四九六四七號發文之中台異字第Ｇ00000000號異議審定書及
    經濟部九十年四月二十六日經（九○）訴字第○九○○六三○七八七○號訴願決
    定書在卷可憑，堪信為真實。本件之爭點應為參加人之審定第八七四○○○號「
    佳美公司標章圖」商標，是否有致公眾混淆誤認之虞、相同或近似於他人同一商
    品或類似商品之註冊商標，或相同或近似於他人先使用於同一商品或類似商品之
    商標，而申請人因與該他人間具有契約、地緣、業務往來或其他關係，知悉他人
    商標存在，而構成商標法第三十六條、第三十七條第七、十四款規定之違反？
二、依商標法施行細則第四十條第一款規定，商標異議案件適用異議審定時之規定。
    按商標圖樣「相同或近似於他人著名之商標或標章，有致公眾混淆誤認之虞者」
    ，不得申請註冊，為本件商標異議審定時商標法第三十七條第七款所明定。又著
    名之商標或標章，係指有客觀證據足以認定該商標或標章已廣為相關事業或消費
    者所普遍認知者而言（商標法施行細則第三十一條第一項參照）。又著名商標或
    標章之認定，應就個案情況考量下列足資認定為著名之因素：（一）相關事業或
    消費者知悉或認識商標或標章之程度。（二）商標或標章使用期間、範圍及地域
    。（三）商標或標章推廣之期間、範圍及地域。所謂商標或標章之推廣，包括商
    品或服務使用商標或標章之廣告或宣傳，以及在商展或展覽會之展示。（四）商
    標或標章註冊、申請註冊之期間、範圍及地域。但須達足以反映其使用或被認識
    之程度。（五）商標或標章成功執行其權利之紀錄，特別指經曾經行政或司法機
    關認定為著名之情形。（六）商標或標章之價值。（七）其他足以認定著名商標
    或標章之因素。著名商標或標章認定要點第五點亦定有明文。原告主張據以異議
    之商標為著名商標，依其所提出之證據觀之，其中育兒生活一九九九年十月份雜
    誌廣告、八十八年五月至九月發票影本十一紙及經銷商送貨單，日期均晚於系爭
    商標註冊申請日（八十七年十月九日，已難作為系爭商標申請註冊時，據以異議
    商標已為相關事業或消費者所熟知並臻著名之證據。原告雖另提出實際使用商標
    之商品及包裝袋、經銷商進貨之送貨單、商標註冊一覽表為證，但查原告上開實
    際使用商標之商品及包裝袋，並無日期，亦不足以顯示其於系爭商標申請註冊日
    前在國內流通、散佈之事實，據以異議商標商品且無在我國報章、雜誌、電視等
    易為大眾知悉之傳播媒體在系爭商標註冊申請前廣告之情形，依原告所提上述資
    料難以推論據以異議商標已成為我國境內廣為相關事業或消費者所普遍認知之著
    名商標，系爭商標應無商標法第三十七條第七款規定之違反。
三、又商標圖樣相同或近似於他人先使用於同一商品或類似商品之商標，而申請人因
    與該他人間具有契約、地緣、業務往來或其他關係，知悉他人商標存在者，不得
    申請註冊，為本件商標異議審定時商標法第三十七條第十四款所明定。本款之適
    用應以商標申請人因與該他人間具有契約、地緣、業務往來或其他關係，知悉他
    人商標存在者，而以相同或近似之商標於同一或類似商品申請註冊始足當之。原
    告雖主張參加人與原告實際所從事業務，均為嬰幼兒商品之銷售，與原告同屬相
    同或類似商品之業務，認識本案原告所有據以異議商標之後，意圖據為己有，乃
    將據以異議商標圖樣稍加修改，取其近似於原告據以異議商標之企鵝圖形後，再
    向被告提出申請商標註冊。然兩商標圖樣之主要部分之一圖形，均有相似之企鵝
    圖形，復均專用於性質相關聯之嬰幼兒商品，故極易導致消費者對其所產製主體
    發生混淆誤認，而發生誤購之情事。因此，本案系爭商標之申請註冊，已有違商
    標法第三十六條及第三十七條第十四款之規定，應不予核准註冊云云。惟查，就
    原告所檢附之證據不足證明據以異議商標為相關事業或消費者所普遍認知，已如
    前述，原告並未具體提出證據證明參加人如何因契約、地緣、業務往來或其他關
    係而知曉據以異議商標。況查參加人曾分別於八十五年十一月九日及十二月十二
    日向內政部申請「波克小企鵝遊園圖」、「波克企鵝家族」等美術著作之著作權
    登記，並分別於八十五年十一月三十日及十二月十九日核准登記於內政部著作權
    登記簿中，此有著作權登記申請書影本及內政部著作權登記簿謄本可稽。本案系
    爭商標圖樣中之企鵝圖形乃出自於參加人上開二件著作。參加人前開二件美術著
    作權登記之申請日期為八十五年十一月九日及十二月十二日，較之於原告於異議
    申請書中陳述其委由陳秋媚設計圖稿後，即馬上於八十七年五月五日向被告申請
    商標註冊之日期為早，亦較原告於異議階段之補充證據理由書中所提出之八十七
    年三至五月所設計之企鵝圖稿的時間為早。原告徒以參加人與其為同業競爭者，
    進而推論參加人認識據以異議商標之後，乃將據以異議商標圖樣稍加修改，再向
    被告提出申請商標註冊云云，自無可採。
四、二人以上於同一商品或類似商品以相同或近似之商標，各別申請註冊時，應准最
    先申請者註冊，為本件商標異議審定時商標法第三十六條前段所明定。本條之適
    用以同一或類似商品為前提要件。而依同法施行細則第十五條第二項規定，類似
    商品應依一般社會通念，市場交易情形，並參酌該商品之原材料、用途、功能、
    產製者、行銷管道及場所或買受人等各種相關因素判斷之。又依被告訂定之「類
    似商品及類似服務審查基準」，所謂類似商品，係指商品在用途、功能、行銷管
    道與場所、買受人、原材料、產製者或其他因素上具有共同或關聯之處，依一般
    社會通念及市場交易情形，易使一般商品購買人誤認其為來自相同或雖不相同但
    有關聯之來源者而言。而類似商品之認定，應綜合下列各項因素而非僅就單一因
    素判斷之，商品之用途、功能、商品之行銷管道、販賣場所；商品之原料、成分
    ；商品與零組件之關係；商品之買受人；商品之產製者；其他足以認係為類似商
    品之相關因素者。系爭商標指定使用之商品為當時商標法施行細則第四十九條所
    定商品及服務分類表第二十類之枕頭、睡袋、抱枕、靠枕、充氣枕頭、靠墊、睡
    墊、涼墊、椅墊、充氣墊、嬰兒床、涼床、搖床、床墊、搖籃、摺合床、電動床
    、嬰兒椅、嬰兒電動搖籃、奶粉盒、奶粉分裝瓶；塑膠製之瓶蓋、瓶塞、筒、箱
    、盒、桶、瓶、置物籃、押擠式軟管、罐、盥洗用具袋、吸管等商品，而原告據
    以異議商標係指定使用於商標法施行細則第四十九條所定商品及服務分類表第二
    十五類之肚兜、三角褲、童裝、套裝、嬰兒服、連衣裙、外衣褲、休閒服裝、外
    套、外袍、夾克、披風、披肩、斗蓬、運動服、尿褲、尿墊、圍兜商品，非屬同
    一商品。又系爭商標指定使用之上述商品，其性質係屬枕頭、睡袋、床、椅等寢
    具家具、塑膠製容器及吸管等，而原告據以異議商標係指定使用之肚兜、三角褲
    、童裝、套裝、嬰兒服、連衣裙、外衣褲、休閒服裝、外套、外袍、夾克、披風
    、披肩、斗蓬、運動服、尿褲、尿墊、圍兜商品，其性質為衣服、非紙製尿褲、
    圍兜，其用途、功能不同，系爭商標與據以異議商標指定使用之物品顯非侷限於
    嬰幼兒商品，通路亦非僅在於百貨公司、賣場；尤其百貨公司、賣場販賣種類廣
    泛，消費者於該行銷管道同時接觸上開不同商品，本屬平常，至其販售擺設位置
    ，因各百貨公司分類不同，且常因不同需要而做調整、改裝，上述二者商品亦未
    必多放置於嬰幼兒專櫃，因此，原告主張於百貨公司、賣場可同時接觸上述二者
    之商品，且其商品常置於同一處所銷售，應屬類似商品，尚非可採。另上開二者
    之商品並無零組件之關係，產製者通常也不同，衡諸一般社會通念，應認非屬類
    似商品，而無商標法第三十六條前段之適用。
五、從而依上所述，被告為異議不成立之處分，並無不法，訴願決定予以維持，亦屬
    妥適，原告主張前詞，訴請撤銷訴願決定及原處分，並請求被告應作成系爭審定
    第八七四○○○號「佳美公司標章圖」商標予以撤銷之處分，為無理由，應予駁
    回。
據上論結，本件原告之訴為無理由，爰依行政訴訟法第九十八條第三項前段，判決如
主文。
中　　　華　　　民　　　國　　九十一　　年　　　八　　　月　　二十二　　日
                 　　臺 北 高 等 行 政 法 院   第 三 庭
                                         審 判 長 法  官　姜素娥
                                                  法  官　林文舟
                                                  法  官　陳國成
右為正本係照原本作成。
如不服本判決，應於送達後二十日內，向本院提出上訴狀並表明上訴理由，如於本判
決宣示後送達前提起上訴者，應於判決送達後二十日內補提上訴理由書（須按他造人
數附繕本）。
中　　　華　　　民　　　國　　九十一　　年　　　八　　　月　　二十三　　日
　　　　　　　　　　　　　　　　　　　　　　　　　書記官　王英傑
